【裁判字號】    99,上訴,2820
【裁判日期】    991007
【裁判案由】    違反商業會計法等
【裁判全文】
臺灣高等法院刑事判決                99年度上訴字第2820號
上  訴  人
即  被  告  甲○○
            乙○○
上列上訴人因違反商業會計法等案件，不服臺灣臺北地方法院99
年度訴字第62號，中華民國99 年2月26日第一審判決（起訴案號
：臺灣臺北地方法院檢察署98年度偵字第23333 號；移送併案審
理案號：臺灣臺北地方法院檢察署98年度偵字第11529 號），提
起上訴，本院判決如下：。
    主  文
原判決撤銷。
甲○○、乙○○共同犯商業會計法第七十一條第一款之填製及記
入不實罪，各處有期徒刑陸月，如易科罰金，均以新臺幣壹仟元
折算壹日。
    事  實
一、甲○○與吳展堂（未據檢察官提起公訴）為高中同學關係，
    前因吳展堂向甲○○表示礙於其個人有前科紀錄之故，甲○
    ○遂基於情誼關係，同意無償擔任生圓科技股份有限公司之
    登記負責人（下稱為生圓公司，原址設於臺北市○○區○○
    路155號1 樓，民國92年3月間變更設址為臺北大安區○○○
    路○段30巷23號1樓），為公司法第8條第1項所稱之公司負責
    人，亦屬商業會計法第4 條規定之商業負責人。而乙○○則
    係記帳業者，為從事代理客戶會計記帳並代理請領發票申報
    繳納稅捐業務之人。甲○○與吳展堂為提昇生圓公司之業績
    ，以增加公司在銀行貸款之信用度，乃與乙○○共同基於填
    製不實之會計憑證及記入帳冊、幫助納稅義務人以不正當方
    法逃漏稅捐之犯意聯絡，約定以每月新臺幣（下同）2000元
    之代價，委請乙○○代為記帳並美化生圓公司之帳冊，而自
    96年自96年1月間某日起至96年9月間某日（起訴書誤載為98
    年2 月間）止，明知未與如附表一所示之公司行號有實質交
    易往來，推由乙○○代為領取生圓公司之統一發票（下稱發
    票），並虛偽製作如附表一所示以各該公司行號為買受人，
    及填入銷售品名、數量、金額均不實，性質上屬於商業會計
    法所稱會計憑證中原始憑證之發票，而虛開如附表一所示銷
    售額合計11, 507,798元之發票共56 張，充為該等公司行號
    之進項憑證，並載入生圓公司之帳冊，並經如附表二所示之
    公司行號將所取得之生圓公司不實發票計38張，作為進項憑
    證供扣抵銷項稅額之用，合計幫助如附表二所示之公司行號
    逃漏營業稅達575,310 元，足以生損害於稅捐機關對於營業
    稅稽徵之正確性。又於96年1、2月間，另取得虛設行號凱挺
    有限公司（下稱凱挺公司）所開立不實發票共計3 紙（併辦
    意旨書誤載為2紙，詳如附表三），總計進項金額為260萬元
    ，充做進項憑證，登載於生圓公司之帳冊，據以扣抵稅額，
    而足生損害於稅捐機關課稅之公平及正確性。
二、案經財政部臺北市國稅局移由臺灣臺北地方法院檢察署檢察
    官偵查起訴及移送併案審理。
    理  由
一、按被告以外之人於審判外之言詞或書面陳述，除法律有規定
    者外，不得作為證據；又被告以外之人於審判外之陳述，雖
    不符合同法第159條之1至第159條之4之規定，但經當事人於
    審判程序同意作為證據，法院審酌該言詞陳述或書面陳述作
    成時之情況，認為適當者，亦得為證據，刑事訴訟法第 159
    條第1項及第159條之5第1項分別定有明文。經查，本判決所
    引用被告以外之人於審判外之陳述，固為傳聞證據，然檢察
    官、被告甲○○、乙○○於本院準備程序時均表示同意作為
    證據，本院審酌上開證據資料製作時之情況，尚無違法不當
    及證明力明顯過低之瑕疵，亦認為以之作為證據應屬適當。
    揆諸前開規定，依刑事訴訟法第159條之5規定，認前揭證據
    資料均有證據能力。
二、上開事實，業據被告甲○○、乙○○於本院審理時坦承不諱
    ，並有財政部臺北市稅局查緝案件稽查報告書暨所附之營業
    人取得虛設行號生圓科技股份有限公司不實發票派查表、專
    案申請調檔發票查核明細、專案申請調檔查核清單、專案申
    請調檔發票查核清冊、領用發票商號查詢表、生圓科技股份
    有限公司申報書跨中心查詢資料、營業稅稅籍資料查詢作業
    表、吳展望、吳照源、莊志謙（以上三人均係生圓公司股東
    ）於財政部臺北市國稅局之談話筆錄、臺北市政府97年6 月
    18日府產業商字第09785886600 號函附之生圓公司登記資料
    、財政部臺北市國稅局大安分局97年6 月10日財北國稅大安
    營業字第0970200692號函（暨函附之營業人變更登記查簽表
    、臺北市立營利事業統一發證變更登記申請書、生圓公司章
    程、生圓公司變更登記表、董事簽到簿、股東名簿、董事監
    察人名冊）、財政部臺北市國稅局營利事業設立登記資料卡
    、營業稅年度資料查詢進項來源明細、96 年2、4、6、8 、
    10、12月之營業人銷售額與稅額申報書、生圓公司案卷、財
    政部臺北市國稅局大安分局97年10月28日財北國稅大安營業
    字第0970032798號函（暨函附之95年10、12月、96年2、4、
    6 月之營業人銷售額與稅額申報書、生圓公司申報書查詢表
    、財政部臺北市稅局營業人進項交易對象彙加明細表）、基
    本資料查詢明細、吳展望、吳照源股東之97年11月21日詢問
    筆錄、證人邱冠彰、黃博頌即凱挺公司之前後任登記負責人
    、邱正雄即邱冠彰之兄、陳玟秀即出租房屋予凱挺公司之人
    、余淑珍即凱挺公司之會計師等人之證詞、凱挺公司涉嫌虛
    設行號開立不實發票明細表等在卷足憑，足堪認定被告二人
    前開自白與事實相符，堪值採信。乙○○於本院準備程序雖
    辯稱：挺凱公司所開立不實統一發票與其無關，並非其取得
    等語。然查乙○○於偵查中即陳稱：帳是其做的（見臺北地
    方法院檢察署98年度偵字第11529 號卷第47頁）；於原審復
    供稱：甲○○與吳展堂來找其表示要美化帳面以利向銀行貸
    款，虛偽交易的發票就是其手上現有客戶的公司，都是其自
    己處理等語（見原審卷第26頁）；而證人即共同被告甲○○
    於偵查中亦陳稱：申報稅務均授權乙○○等詞（見上開偵卷
    第59頁）；參以上開挺凱公司所開立發票之日期為96年1 月
    、2 月，核與乙○○坦承虛開之附表一所示發票之時間重疊
    ，乙○○既受託為生圓公司記帳、報稅，自難諉為不知，辯
    稱與其無關。本案事證明確，被告二人犯行洵堪認定，應依
    法論科。
三、按發票乃證明事項之經過而為造具記帳憑證所根據之原始憑
    證，商業負責人如明知為不實之事項，而開立不實之發票，
    係犯商業會計法第71條第1 款之以明知為不實之事項而填製
    會計憑證罪，該罪為刑法第215 條業務上登載不實文書罪之
    特別規定，依特別法優於普通法之原則，自應優先適用，無
    論以刑法第215 條業務上登載不實文書罪之餘地，有最高法
    院92年度臺上字第6792號、94年度臺非字第98號判決意旨可
    資參照。查甲○○係生圓公司之負責人，為商業會計法所稱
    之商業負責人，其委託乙○○填製不實發票，及取得凱挺公
    司開立不實發票，均記入帳冊，並以填製之不實發票幫助納
    稅義務人以不正當方法逃漏稅捐，核甲○○、乙○○所為，
    均係犯商業會計法第71條第1 款之商業負責人填製不實會計
    憑證及記入帳冊罪，及稅捐稽徵法第43條第1 項幫助他人逃
    漏稅捐罪。其二人與吳展堂間，就前揭犯行有犯意聯絡及行
    為分擔，應依刑法第28條規定，論以共同正犯。另關於違反
    商業會計法部分，乙○○雖不具商業負責人身分，但與有該
    身分之被告共同實施犯罪，為身分犯，依刑法第31條第1 項
    之規定，亦應為共同正犯。又刑事法若干犯罪之行為態樣，
    本質上原具有反覆、延續實行之特徵，立法時既予特別歸類
    ，定為犯罪構成要件之行為要素，則行為人基於反覆、延續
    之犯意，在密切接近之一定時、地持續實行之複次行為，倘
    依社會通念，於客觀上認為符合一個反覆、延續性之行為觀
    念者，於刑法評價上，即應僅成立一罪，俾免有重複評價、
    刑度超過罪責與不法內涵之疑慮。學理上所稱集合犯之職業
    性、營業性或收集性等具有重複特質之犯罪均屬之。例如，
    經營、從事業務、收集、販賣、製造、散布等行為（參照最
    高法院95年度臺上字第1079號判決）。故是否集合犯之判斷
    ，客觀上應斟酌法律規範之本來意涵、實現該犯罪目的之必
    要手段、社會生活經驗中該犯罪必然反覆實行之常態及社會
    通念等；主觀上則視其反覆實行之行為是否出於行為人之單
    一犯意，並秉持刑罰公平原則，加以判斷之。而被告等人之
    主觀犯意在於美化生圓公司之帳冊，其先後多次填製不實會
    計憑證、記入帳冊與幫助逃漏稅捐之犯行，係於密集期間內
    以相同之方式持續進行，未曾間斷，具有反覆、延續實行之
    特徵，在行為概念上，縱有多次之填製不實會計憑證、記入
    帳冊與幫助逃漏稅捐舉措，仍應評價認係包括一罪之集合犯
    ，均僅論以一罪。檢察官移送併辦意旨，關於甲○○違反商
    業會計法部分（即臺灣臺北地方法院檢察署98年度偵字第11
    529 號），及乙○○亦有該部分犯行（均未據起訴），因與
    本件起訴部分有包括一罪之關係，本院自得併予審理，附此
    敘明。又被告二人所犯稅捐稽徵法第43條第1 項之幫助他人
    逃漏稅捐罪，係以開具不實發票後再交付他人之方式為之，
    而開具不實發票之前階段部分即係成立明知不實填製會計憑
    證罪，則幫助他人逃漏稅捐罪與以明知為不實之事項而填製
    會計憑證罪二罪間即有部分行為重合，屬一行為觸犯數罪名
    之想像競合犯，應依刑法第55條規定從一重之商業會計法第
    71條第1 款之以明知為不實之事項而填製會計憑證及記入帳
    冊罪處斷。
四、原審因予論罪科刑，固非無見。惟查：（一）被告二人開立
    及取得之不實發票後，應係將其銷售及購入之事項記入帳冊
    ，原判決認定登載於會計憑證，尚有未洽；（二）移送併案
    審理部分之犯罪事實，原判決未說明對乙○○得併予審理之
    依據，亦有未洽。甲○○上訴請求從輕量刑；乙○○上訴意
    旨所稱：原判決就移送併案審理之犯罪事實，對乙○○而言
    ，顯係就起訴以外之事項而為裁判；對乙○○重判有期徒刑
    1 年，與甲○○相較量刑輕重顯有失衡；本件應有中華民國
    96年罪犯減刑條例之適用等語，雖均無理由，惟原判決既有
    上開可議之處，自應由本院撤銷改判。
五、爰審酌甲○○同意擔任公司之名義負責人，任由他人填製不
    實會計憑證，圖以美化生圓公司之帳面，藉此向銀行謀取較
    高額度貸款金額，而乙○○身為記帳業者，更當知填製不實
    會計憑證以幫助納稅義務人逃漏稅捐，顯然紊亂稅捐稽徵機
    關對於稅額查核之正確性及國家稅收，惟念及其二人犯後均
    坦承犯行，態度尚稱良好，其幫助逃漏稅之金額為 575,310
    元等一切情狀，並參酌原審公訴人對甲○○、乙○○分別請
    求論處有期徒刑5月、4 月，量處如主文第2項所示之刑，並
    諭知易科罰金之折算標準。又被告二人係以基於反覆、延續
    之犯意犯本罪，其行為時間終止日係於96年9 月間，故此，
    縱其二人係自96年1月間起犯罪，然其行為既在96年4月24日
    以後仍持續為之，自無中華民國96年罪犯減刑條例之適用，
    併此敘明。
六、檢察官於原審移送併案審理之併案意旨書所載，其中關於甲
    ○○違反稅捐稽徵法第41條之逃漏稅捐罪部分，因甲○○雖
    為生圓公司負責人為納稅義務人之公司以不正當方法逃漏稅
    捐，然並非稅捐稽徵法第41條之犯罪或受罰主體，僅依同法
    第47條第1 款之規定，代替公司受徒刑之處罰，自與其本身
    為犯罪主體所犯其他罪名（如商業會計法第71條第1 款之罪
    ）間，不具想像競合犯之裁判上一罪關係，無從併予審理，
    應由檢察官另行依法處理。
據上論斷，應依刑事訴訟法第369條第1項前段、第364條、第299
條第1項前段，商業會計法第71 條第1款，稅捐稽徵法第43條第1
項，刑法第11條前段、第28 條、第31條第1項、第55條、第41條
第1項前段，判決如主文。
本案經檢察官陳明光到庭執行職務。
中    華    民    國    99    年    10    月    7     日
                  刑事第五庭  審判長 法  官  李英勇
                                     法  官  崔玲琦
                                     法  官  劉秉鑫
以上正本證明與原本無異。
如不服本判決，應於收受送達後10日內向本院提出上訴書狀，其
未敘述上訴之理由者並得於提起上訴後10日內向本院補提理由書
（均須按他造當事人之人數附繕本）「切勿逕送上級法院」。
                                     書記官  蔡宜蓁
中    華    民    國    99    年    10    月    7     日
附錄：本案論罪科刑法條全文
商業會計法第71條
商業負責人、主辦及經辦會計人員或依法受託代他人處理會計事
務之人員有下列情事之一者，處5年以下有期徒刑、拘役或科或
併科新臺幣60萬元以下罰金：
一、以明知為不實之事項，而填製會計憑證或記入帳冊。
二、故意使應保存之會計憑證、會計帳簿報表滅失毀損。
三、偽造或變造會計憑證、會計帳簿報表內容或毀損其頁數。
四、故意遺漏會計事項不為記錄，致使財務報表發生不實之結果
    。
五、其他利用不正當方法，致使會計事項或財務報表發生不實之
    結果。
稅捐稽徵法第43條
（教唆或幫助逃漏稅捐等之處罰）
教唆或幫助犯第41條或第42條之罪者，處3年以下有期徒刑、拘
役或科新台幣6萬元以下罰金。
稅務人員、執行業務之律師、會計師或其他合法代理人犯前項之
罪者，加重其刑至二分之一。
稅務稽徵人員違反第33條規定者，除觸犯刑法者移送法辦外，處
1萬元以上5萬元以下罰鍰。
附表一
┌──┬────────┬─────┬─────┬──┐
│編號│    公司名稱    │進項金額  │ 開立期間 │張數│
├──┼────────┼─────┼─────┼──┤
│1   │新世紀公司      │147萬4110 │96年1、2月│5   │
│    │                │元        │          │    │
├──┼────────┼─────┼─────┼──┤
│2   │大眼睛文化有限公│10萬元    │96年3月   │1   │
│    │司              │          │          │    │
├──┼────────┼─────┼─────┼──┤
│3   │愛爾達科技股份有│3萬6549元 │96年6月   │11  │
│    │限公司          │          │          │    │
├──┼────────┼─────┼─────┼──┤
│4   │中華電信股份有限│1506元    │96年5月   │17  │
│    │公司數據通信分公│          │          │    │
│    │司              │          │          │    │
├──┼────────┼─────┼─────┼──┤
│5   │大雄工程有限公司│5萬9500元 │96年3月   │1   │
│    │司              │          │          │    │
├──┼────────┼─────┼─────┼──┤
│6   │安峻多媒體有限公│24萬元    │96年9月   │1   │
│    │司              │          │          │    │
├──┼────────┼─────┼─────┼──┤
│7   │基棟興業有限公司│12萬元    │96年3月   │1   │
│    │                │          │          │    │
├──┼────────┼─────┼─────┼──┤
│8   │北龍影視股份有限│500萬元   │96年2月   │6   │
│    │公司            │          │          │    │
├──┼────────┼─────┼─────┼──┤
│9   │安齊電子股份有限│318萬7382 │96年8月   │7   │
│    │公司            │元        │          │    │
├──┼────────┼─────┼─────┼──┤
│10  │威普羅科技股份有│9萬3451元 │96年8月   │1   │
│    │限公司          │          │          │    │
├──┼────────┼─────┼─────┼──┤
│11  │金挺科技有限公司│34萬元    │96年9月   │1   │
│    │                │          │          │    │
├──┼────────┼─────┼─────┼──┤
│12  │旭日東有限公司  │10萬元    │96年3月   │1   │
│    │                │          │          │    │
├──┼────────┼─────┼─────┼──┤
│13  │文化大河有限公司│59萬4800元│96年9月   │1   │
│    │司              │          │          │    │
├──┼────────┼─────┼─────┼──┤
│14  │互動超媒體事業股│8萬500元  │96年3月   │1   │
│    │份有限公司      │          │          │    │
├──┼────────┼─────┼─────┼──┤
│15  │逸晶軒精品行    │8萬元     │96年3月   │1   │
│    │                │          │          │    │
├──┼────────┴─────┼─────┴──┤
│合計│                1150萬7798元│            56張│
└──┴──────────────┴────────┘
附表二
┌──┬────────┬─────┬─────┐
│編號│    公司名稱    │申報金額  │ 逃漏稅額 │
├──┼────────┼─────┼─────┤
│1   │新世紀公司      │147萬4007 │73070元   │
│    │                │元        │          │
├──┼────────┼─────┼─────┤
│2   │大眼睛文化有限公│10萬元    │5000元    │
│    │司              │          │          │
├──┼────────┼─────┼─────┤
│3   │愛爾達科技股份有│3萬6549元 │1827元    │
│    │限公司          │          │          │
├──┼────────┼─────┼─────┤
│4   │大雄工程有限公司│5萬9500元 │2975元    │
│    │司              │          │          │
├──┼────────┼─────┼─────┤
│5   │安峻多媒體有限公│24萬元    │12000元   │
│    │司              │          │          │
├──┼────────┼─────┼─────┤
│6   │基棟興業有限公司│12萬元    │6000元    │
│    │                │          │          │
├──┼────────┼─────┼─────┤
│7   │北龍影視股份有限│500萬元   │250000元  │
│    │公司            │          │          │
├──┼────────┼─────┼─────┤
│8   │安齊電子股份有限│318萬7382 │159370元  │
│    │公司            │元        │          │
├──┼────────┼─────┼─────┤
│9   │威普羅科技股份有│9萬3451元 │4673元    │
│    │限公司          │          │          │
├──┼────────┼─────┼─────┤
│10  │金挺科技有限公司│34萬元    │17000元   │
│    │                │          │          │
├──┼────────┼─────┼─────┤
│11  │旭日東有限公司  │10萬元    │5000元    │
│    │                │          │          │
├──┼────────┼─────┼─────┤
│12  │文化大河有限公司│59萬4800元│29740元   │
│    │司              │          │          │
├──┼────────┼─────┼─────┤
│13  │互動超媒體事業股│8萬500元  │4025元    │
│    │份有限公司      │          │          │
├──┼────────┼─────┼─────┤
│14  │逸晶軒精品行    │8萬元     │4000元    │
│    │                │          │          │
├──┼────────┴─────┼─────┤
│合計│                1150萬6189元│575310元  │
└──┴──────────────┴─────┘
附表三
┌──┬────────┬─────┬─────┐
│編號│   發票號碼     │   金額   │ 開立期間 │
├──┼────────┼─────┼─────┤
│1   │ RU00000000     │889900元  │96年1月   │
│    │                │          │          │
├──┼────────┼─────┼─────┤
│2   │ RU00000000     │863500元  │96年2月   │
│    │                │          │          │
├──┼────────┼─────┼─────┤
│3   │ RU00000000     │846600元  │96年2月   │
│    │                │          │          │
└──┴────────┴─────┴─────┘

司法院資訊處製作；財團法人民間司法改革基金會備份。
